【裁判字號】    97,簡上,98
【裁判日期】    980520
【裁判案由】    侵權行為損害賠償
【裁判全文】
臺灣板橋地方法院民事判決              97年度簡上字第98號
上  訴  人
即被上訴人  乙○○
訴訟代理人  甲○○
被上訴人
即上訴人    丁○○
                        2號
兼法定      戊○○
代理人                  2號
法定代理人  丙○○
                        2號
上列當事人間請求侵權行為損害賠償事件，兩造對於中華民國97
年3月13日本院板橋簡易庭97年板簡字第195號第一審判決各自提
起上訴，經本院於98年5月13日言詞辯論終結，判決如下：
    主  文
原判決關於駁回戊○○後開第二項之訴部分，並訴訟費用除確定
部分外之裁判廢棄。
乙○○應再給付戊○○新台幣貳仟元，及自民國九十六年四月四
日起至清償日止，按週年利率百分之五計算之利息。
戊○○其餘上訴及丁○○、乙○○之上訴均駁回。
乙○○應另給付戊○○新台幣伍萬佰拾肆元，給付丁○○新
台幣佰元，及均自民國九十八年四月十五日起至清償日止，按
週年利率百分之五計算之利息。
戊○○、丁○○其餘追加之訴駁回。
第一審訴訟費用除確定部分外，及第二審訴訟費用，由乙○○負
擔五分之三，其餘由戊○○、丁○○負擔。
追加之訴訴訟費用，由乙○○負擔五十分之三十三，其餘由戊○○、丁○○負擔。
    事實及理由
一、按訴狀送達後，原告不得將原訴變更或追加他訴。但擴張或
    減縮應受判決事項之聲明者，不在此限，民事訴訟法第255
    條第3 款定有明文。查被上訴人於原審係起訴請求上訴人乙○○給付被上訴人戊○○新台幣（下同）37萬1516元（計算
    式：252016+119500=371516）、丁○○51480（計算式：11
    480+40000=51480），及均自起訴狀繕本送達翌日起至清償
    日止按年息5%計算之利息（原審判決駁回被上訴人戊○○之
    請求超過37萬0846元部分未據其聲明不服）。嗣於97年7月1
    日具狀追加請求上訴人乙○○再給付被上訴人戊○○7萬
    6000元，及被上訴人丁○○300元，及均自96年4月4日起至
    清償日止按年息5%計算之利息，核與前揭規定相符，應予准
    許，合先敘明。
二、被上訴人起訴主張：
  (一)上訴人於民國（下同）95年8 月19日22時10分許，駕駛車號
    UJ-2591 號自用小客車，沿臺北縣鶯歌鎮○○路往鶯歌方向
    行駛，行經鶯桃路2 段、福隆一街口，將自小客車停放於
    7-11便利商店門口，本應注意於開啟車門時，應注意行人、
    車輛，並讓其先行，而依當時情形，又無不能注意之情事，
    竟疏未注意左後方來車並讓其先行，即貿然開啟左側駕駛座
    車門，適有被上訴人戊○○騎乘車號MOK-553 號重型機車搭
    載被上訴人丁○○沿鶯桃路2 段往鶯歌方向行駛，正通過上
    訴人所停放之前開自小客車車身左側，而閃避不及，遭車門
    擊中機車右側車身腳踏板，被上訴人戊○○因而人車倒地，
    受有右膝脛骨平台骨折之傷害；被上訴人丁○○則受有右膝
    挫傷併撕裂傷之傷害。上訴人所涉過失傷害罪嫌部分，經被
    上訴人訴由臺北縣警察局三峽分局報請臺灣板橋地方法院檢
    察署檢察官偵查後起訴，業經本院於96年3 月30日以96年度
    交簡字第410 號刑事簡易判決上訴人有罪在案。
  (二)被上訴戊○○因等因傷受有下列損害：
  醫藥費用2 萬7897元：即於原審請求之17897 元，及本院審
    理時追加之1 萬元（上開1 萬元中，有單據者僅為2334元，
    其餘部分無單據）。
  保健食品（維骨力）8910元。
  就醫計程車資：1萬1380元。
  上班計程車資4070元
  薪資損失：3萬8000元
  年終獎金損失4164元
  事故鑑定費3000元
  看護費用15萬元：即於原審請求之8 萬4000元，及本院審理
    時追加之6萬6000元。
  汽車修理費：95元。
  精神損害20萬元。
  (三)被上訴丁○○因等因傷受有下列損害
  醫藥費用1260元：即於原審請求之960 元，及於本院審理時
    追加之300元。
  計程車資：520元。
  精神損害：5萬元。
  (四)以上被上訴人戊○○之損害總計為44萬6856元（註被上訴人
    戊○○誤算為44萬6846元，被上訴人魏正仁之計算式為：25
    1346+119500+76000=446846）。被上訴人丁○○之損害為5
    萬1780元（計算式11480+40000+300=51780） 。
  (五)為此，依據侵權行為之法律關係請求上訴人給付魏上訴人戊○○44萬6846元，被上訴人丁○○5 萬1780元，及均自起訴
    狀繕本送達翌日起至清償日止按年息5%計算之利息。
三、上訴人則抗辯：
  (一)上訴人對於其就系爭車禍案件有過失乙節並不爭執，被上訴
    人並無送鑑定之必要。
  (二)被上訴人戊○○於95年7 月份之實領薪為3 萬5055元，雖1
    其本薪為3 萬8000元，但應扣除勞健保等費用，才屬實領薪
    資，依據每月薪資3 萬5055元計算，被上訴人戊○○之薪資
    損害應為2 萬9224元。
  (三)年終獎金為期待利益，並非工資，被上訴人戊○○此部分之
    請求，於法無據。
  (四)被上訴人戊○○之症狀應未嚴重至需專人全日看顧，僅為生
    活略有不便，被上訴人戊○○請求之看護費，顯屬過高。
  (五)被上訴人請求之精神賠償過高，應予酌減。
  (六)為此，請求駁回被上訴人之訴。
四、原審就被上訴人戊○○請求被上訴人給付37萬0846元（被上
    訴人請求超過37萬0846元經原審駁回部分，未據其聲明不服
    ），被上訴人丁○○請求被上訴人給付5 萬1480元部分，分
    別判命上訴人應給付被上訴人戊○○25萬1346元，被上訴人
    丁○○1 萬1480元，並駁回被上訴人其餘之訴。被上訴人不
    服，提起上訴，聲明：(一)原判決不利於被上訴人部分廢棄，
    (二)上開廢棄部分，上訴人應再給付被上訴人戊○○11萬5900
    元，被上訴人丁○○4 萬元，並追加請求(三)上訴人應給付被
    上訴人戊○○7 萬6000元，被上訴人丁○○300 元。上訴人
    亦不服，提起上訴，聲明：(一)原判決不利於上訴人部分廢棄
    ，(二)上開廢棄部分，被上訴人在第一審簡易之訴駁回；並對
    追加之訴聲明：追加之訴駁回。兩造對於對造之上訴，各自
    聲明：上訴駁回。
五、查被上訴人主張上訴人有前開過失傷害之侵權行為，致被上
    訴人戊○○因而人車倒地，受有右膝脛骨平台骨折傷害，被
    上訴人丁○○則受有右膝挫傷併撕裂傷傷害之事實，已據上
    訴人所不爭執，又上訴人所涉過失傷害罪嫌部分，經被上訴
    人訴由臺北縣警察局三峽分局報請臺灣板橋地方法院檢察署
    檢察官偵查後起訴，業經本院於96年3 月30日以96年度交簡
    字第410 號刑事簡易判決上訴人有罪在案，亦有本院前開刑
    事簡易判決書一件及各偵、審卷宗影本在卷可稽，且上訴人
    之過失致被上訴人等身體受有傷害，上訴人過失行為與被上
    訴人等之受傷害之結果間，顯有相當因果關係等情，應堪認
    定。是上訴人對於被上訴人等所造成之傷害自應負完全之過
    失責任。
六、按因故意或過失，不法侵害他人之權利者，負損害賠償責任
    。故意以背於善良風俗加損害於他人者，亦同。民法第184
    條第1 項定有明文。次按不法侵害他人之身體或健康者，對
    於被害人因此喪失或減少勞動能力或增加生活上之需要時，
    應負損害賠償責任。不法侵害他人之身體、健康者，被害人
    雖非財產上之損害，亦得請求賠償相當之金額。民法第193
    條第1 項、第195 條第1 項分別定有明文。查被上訴人因上
    訴人前開過失傷害之行為致被上訴人等身體受有傷害，被上
    訴人自得依前開規定請求賠償。茲將被上訴人請求上訴人賠
    償之金額，分項析述如下：
壹、被上訴人戊○○部分：
  (一)兩造不爭執之金額：
  被上訴人戊○○於原審請求醫療費用1萬7897元。
  被上訴人戊○○於原審請求就醫車資1萬1380元。
  被上訴人戊○○於原審請求上班車資3410元。
  被上訴人戊○○於原審請求汽車修理費95元。
  (二)兩造爭議之金額
  追加起訴之醫療費用1 萬元部分：經查被上訴人戊○○主張
    其自97年2 月25日起至同年6 月18日止支出醫療費用2334元
    之事實，已據提出醫療費用收據6 件為證，復為上訴人所不
    爭執，自堪信為真實，則被上訴人戊○○追加起訴請求上訴
    人再給付醫療費用2334元，核屬有據，應予准許，逾此部分
    之追加醫療費用請求，並未舉證以實其說，即屬無據，不應
    准許。
  維骨力費用8910元部分：查被上訴人戊○○就此部分是否為
    醫療之必要費用，未能進一步舉證以實其說，又無證據證明
    確實支出該項費用，則此部分被上訴人之請求自難准許。
  薪資3 萬8000元部分：被上訴人戊○○主張其自95年8 月起
    至同年10月止之薪資損害部分為3 萬9133元，原審僅判准給
    付3 萬400 元，爰請求再判給7600元等語。查被上訴人戊○○主張其每月本薪固定為3 萬8000元，另有800 元之全勤獎
    金，兩者合計為3 萬8800元之事實，已據提出95年7 月份之
    薪資袋1 件為證（詳原審卷第83頁），自堪信為真實。次查
    被上訴人戊○○95年8 、9 、10月份實際領得之薪資分別為
    3 萬2700元、2 萬4700元、2 萬6600元（詳原審卷第84-86
    頁），各該月份薪資短少之差額為6100元、1 萬4100元、1
    萬2200元，合計損失薪資3 萬2400元，則原審僅判准3 萬40
    0 元，尚屬不足，被上訴人戊○○自得請求上訴人再給付薪
    資2000元。被上訴人戊○○雖另主張其於95年8 、9 、10月
    間曾請3 日之特休假及2 日之有薪公假，上訴人應再給付該
    5 日之薪資6333元云云，惟查上開特休假及有薪公假必須於
    年度內休畢，如未休畢仍不得請領應休未休之工資，已據被
    上訴人於本院98年5 月13日審理時陳述甚明，則被上訴人戊○○請求上訴人給付上開5 日特休假與有薪公資之工資，顯
    屬無據。
  年終獎金4164元部分：查原告任職之公司95年度核發年終獎
    金之月數為1 個月，年終獎金之計算公式為「 (本薪+ 達成
    獎金或安勤津貼+ 主管津貼)* 年 終獎金核發月數*(1+考核
    係數)* 貢 獻天數/365」。次查被上訴人戊○○除本薪3 萬
    8000元外，並無達成獎金或安勤津貼或主管津貼，其考核係
    數為0 ，95年度自1 月2 日起至12月31日止於公司工作日數
    為364 日，95年貢獻天數為325 日，請病假日數為30日，請
    事假日數9 日，經公司核發年終獎金3 萬3826元（詳原審卷
    第87、108 頁），其中30日病假、9 日事假未能計入貢獻日
    數獲發年終獎金之金額為4,060 元，係因本件侵害行為所受
    之損害，被上訴人戊○○自得請求上訴人賠償。
  鑑定費3000元部分：查被上訴人戊○○主張前開行車事故經
    送台灣省台北縣車輛行車事故鑑定委員會鑑定支出鑑定規費
    3,00 0元部分，固據其提出台灣省政府自行收納款項統一收
    據1 件為證，惟查被上訴人於本院審理時已自認係因其要求
    警方將上訴人移送刑事偵查審理，經警方命其送請鑑定及繳
    納鑑定費用，因而支出該鑑定費等語（詳原審97年2 月21日
    言詞辯論筆錄），顯見被上訴人戊○○係為對上訴人提出刑
    事告訴而支出該鑑定費用，該支出所受之損害即尚與上訴人
    之前開侵權行為間無因果關係，且上訴人於刑事案件偵審中
    ，及本院民事案件審理中均不否認其應負本件之過失責任等
    情，亦有前開檢察官起訴書影本載明上訴人對犯罪事實坦承
    不諱等情在卷可按，並為被上訴人所不爭，則就本損害賠償
    之事件觀之，被上訴人支出前開鑑定費用顯非為實現本件損
    害賠償債權而支出之費用，自非必要之費用（最高法院92年
    度台上字第1980號判決參照），尚不得請求上訴人賠償。
  看護費15萬元（即被上訴人於原審請求之8 萬4000元，以及
    於本院審理時追加之6 萬6000元）部分：按親屬代為照顧被
    害人之起居，固係基於親情，但親屬看護所付出之勞力並非
    不能評價為金錢，雖因二者身分關係而免除被害人之支付義
    務，惟此種基於身分關係之恩惠，自不能加惠於加害人，故
    由親屬看護時雖無現實看護費之支付，仍應認被害人受有相
    當於看護費之損害，得向上訴人請求賠償，始符公平原則（
    最高法院94年台上字第1543號判決參照）。查被上訴人戊○○於95年8 月19日至財團法人天主教聖保祿修女會醫院急診
    ，經予石膏板固定6 週期間，後續復健治療6 週，期間須他
    人看護照顧，其中石膏板固定6 週期間須他人全照顧，復續
    復健治療6 週須他人半日照顧之事實，有財團法人天主教聖
    保祿修女會醫院97年6 月18日診斷證明書、97年9 月30日桃
    聖業字第0970000212號函各1 件為證。次查被上訴人戊○○
    於上開石膏板固定與後續復健治療期間，日常生活均由其母
    親及兄弟照護，被上訴人戊○○於原審主張看護費一日以
    2000 元 計算（詳原審卷第189 頁），核與一般行情相符（
    有臺中市政府辦理低收入戶及弱勢兒童少年醫療補助要點1
    件在卷足憑），則被上訴人戊○○請求上訴人賠償以石膏板
    固定6 週期間按每日2000元計算之看護費8 萬4000元（即原
    審判決部分），以及於後續復健治療6 週期間按半日1000元
    計算之看護費4 萬8000元（即於本院追加之部分），為有理
    由，逾此部分之請求，即屬過高，不應准許。上訴人雖抗辯
    ：被上訴人戊○○自開始上班之日起即無庸聘請看護照顧，
    則其請求自開始上班後期間之看護費用，為無理由云云，惟
    查被上訴人戊○○雖自95年10日開始工作，並於該月份工作
    5.75日（詳本院卷第86頁），然均須配偶在訪照顧，已據其
    於本院98年5 月13日審理時陳述甚明，核與常情相符，則上
    訴人此部分之抗辯，顯不足採。
  精神損害賠償20萬部分：按慰撫金之賠償其核給之標準固與
    財產上損害之計算不同，然非不可斟酌雙方身分資力與加害
    程度，核定相當之數額。最高法院著有51年台上字第223 號
    判例意旨可參。爰審酌本件上訴人職業為汽車業務員，教育
    程度高職肄業，家庭經濟狀況勉持；被上訴人職業則為工程
    師、教育程度專科畢業，家庭經濟狀況小康（以上參照兩造
    有關刑事案件警訊筆錄之記載）；又上訴人95年度薪資所得
    約35萬餘元，名下有房屋及土地各1 筆等固定資產，被上訴
    人戊○○95年度薪資、股利及利息所得約57萬餘元，名下有
    投資10筆、房屋及土地各1 筆等固定資產，被上訴人丁○○
    95 年 度股利及利息所得約1 萬餘元，名下有投資2 筆（以
    上詳上訴人稅務電子閘門財產所得調件明細表），及被上訴
    人戊○○所受右膝脛骨平台骨折之傷害程度、日常生活受影
    響程度，治療期間之長短、精神上所受痛苦之程度等一切情
    狀，認被上上訴人戊○○請求上訴人賠償精神慰撫金20萬元
    ，尚屬過高，應以10萬元為適當，是逾此範圍之請求，即非
    法之所許，應予駁回。
  (三)綜上所述，被上訴人戊○○提起上訴，請求將原審駁回其薪
    資請求2000元部分廢棄，判命上訴人再給付2000元，核屬有
    據，其餘上訴，則無理由。又被上訴人戊○○提起追加之訴
    請求上訴人再給付5萬0334元（即醫療費用2334元與看護費4
    萬8000元之合計），亦屬有據，逾此之追加請求，即無理由
    。
貳、被上訴人丁○○部分：
  (一)兩造不爭執之金額：
  被上訴人丁○○於原審請求之醫療費用960元。
  被上訴人丁○○於原審請求之計程車資520元。
  (二)兩造爭議之金額：
  追加起訴之醫療費用300 元部分：經被上訴人丁○○支出之
    醫療費用計有95年8 月31日380 元、96年2 月14日580 元、
    96 年6月11日300 元，合計為1260元之事實，已據提出醫療
    費用收據4 件為證，足堪信為真實，被上訴人丁○○於原審
    僅請求960 元，自有不足，則其追加請求上訴人再給付醫療
    費用300元，核屬有據，應予准許。
  精神損害賠償5 萬元部分：按慰撫金之賠償其核給之標準固
    與財產上損害之計算不同，然非不可斟酌雙方身分資力與加
    害程度，核定相當之數額。最高法院著有51年台上字第223
    號判例意旨可參。爰審酌本件上訴人職業為汽車業務員   ，教
    育程度高職肄業，家庭經濟狀況勉持；被上訴人丁○○95年
    度股利及利息所得約1 萬餘元，名下有投資2 筆（以上詳上
    訴人稅務電子閘門財產所得調件明細表），及被上訴人丁○○所受右膝挫傷併撕裂傷之傷害程度、日常生活受影響程度
    ，治療期間之長短、精神上所受痛苦之程度等一切情狀，認
    被上訴人丁○○請求上訴人賠償精神慰撫金50,000元，尚屬
    過高，應以10,000元為適當，是逾此範圍之請求，即非法之
    所許，應予駁回。
  (三)綜上所述，被上訴人丁○○追加請求上訴人再給付醫療費??
    300 元，為有理由，應予准許，至其上訴，則屬無據，應予
    駁回。
七、從而，被上訴人戊○○、丁○○依侵權行為之法律關係，請
    求上訴人乙○○給付被上訴人丁○○1 萬1780元（原審請求
    醫療費用960 元＋追加請求醫療費用300 元＋交通費用520
    元＋精神慰撫金1 萬元＝1 萬1780元）；及給付被上訴人戊○○30萬3680元（原審請求醫療費用1 萬7897元＋追加請求
    醫療費用2334元＋交通費用1 萬4790元＋不能工作之損失3
    萬2400元＋年終獎金4164元＋原審請求看護費用8 萬4000元
    ＋追加請求看護費用4 萬8000＋機車修理費用95元＋精神慰
    撫金10萬元），及自起訴狀繕本送達上訴人翌日即96年4 月
    4 日起，追加部分自追加訴狀送達上訴人翌日即98年4 月15
    日起，均至清償日止，按週年利率百分之5 計算之遲延利息
    之部分，為有理由，應予准許，逾此範圍之請求，均非法之
    所許，應予駁回。原審僅判決上訴人乙○○應給付被上訴人
    戊○○25萬1346元，就其餘應准許部分為被上訴人戊○○敗
    訴之判決，尚有未洽，被上訴人戊○○提起上訴，求予廢棄
    改判，為有理由，爰由本院予以廢棄改判如主文第2 項所示
    。
    至於被上訴人戊○○、丁○○之請求應准許與不應准許部分
    ，原判決分別為被上訴人戊○○、丁○○勝訴與敗訴之判決
    ，於法並無不合，上訴人乙○○與被上訴人戊○○、丁○○
    提起上訴，求予廢棄改判，為無理由，應駁回其上訴。又被
    上訴人戊○○、丁○○分別追加請求上訴人乙○○給付5 萬
    0334元、300 元，及均自追加訴狀繕本送達上訴人翌日即98
    年4 月15日起至清償日止，按週年利率百分之5 計算之遲延
    利息之部分，為有理由，應予准許，爰為如主文第4 項之諭
    知，至於戊○○、丁○○其餘追加之訴，為無理由，應併予
    駁回。
八、結論：本件上訴為一部有理由，一部無理由，追加之訴為一
    部有理由，一部無理由，依民事訴訟法第436 條之1 第3項
    、第450 條、第449 條第1 項、第79條、第85條第1 項，判
    決如主文。
中    華    民    國    98    年    5     月    20    日
                  民事第三庭    審判長法  官  朱耀平
                                      法  官  徐玉玲
                                      法  官  何君豪
以上正本證明與原本無異
不得上訴
中    華    民    國    98    年    5     月    21    日
                                      書記官  黃琴茜


司法院資訊處製作；財團法人民間司法改革基金會備份。
